臺灣高等法院臺南分院刑事判決　　　　　　 九十三年度重上更(四)字第五三一號
　　　上　訴　人
　　　即　被　告　乙　○　○
　　　選任辯護人　高　原　茂　律師
　　　上　訴　人
　　　即　被　告　戊　○　○
　　　選任辯護人　張　雯　峰　律師
　　　上　訴　人
　　　即　被　告　丁　○　○
　　　指定辯護人　本院公設辯護人　癸　○　○
　　　上　訴　人
　　　即　被　告　甲　○　○
　　　選任辯護人　汪　玉　蓮　律師
右上訴人因殺人案件，不服臺灣嘉義地方法院八十五年度重訴字第一號中華民國八十
六年一月三十日第一審判決（起訴案號：臺灣嘉義地方法院檢察署八十四年度偵字第
六三二０號、第六三八四號、第六三八五號、少連偵字第一九０號），提起上訴，經
本院判決後，經最高法院第四次發回更審，本院判決如左：
      主      文
原判決關於乙○○部分撤銷。
乙○○成年人與少年共同殺人，處有期徒刑拾壹年，褫奪公權捌年。扣案尖刀壹把沒
收。
其他上訴駁回。
      事      實
一、乙○○係民國（下同）六十年四月二日出生，於八十四年十二月九日犯罪時已滿
    二十歲為成年人，與成年人子○○、丑○○、寅○○（子○○業經判處有期徒刑
    十一年六月，褫奪公權八年；丑○○業經判處有期徒刑十三年六月，褫奪公權八
    年；寅○○業經判處有期徒刑十一年六月，褫奪公權八年；均已確定）及卯○○
    、戊○○、丁○○、甲○○（以上四人於行為時，均為已滿十八歲之未成年人、
    卯○○業經判處有期徒刑十三年六月，褫奪公權十年確定）、辰○○（六十六年
    一月十五日生，行為時為已滿十八歲之未成年人，業經判處有期徒刑十五年確定
    ）、巳○○（六十六年九月十四日生，行為時為已滿十八歲之未成年人，業經判
    處有期徒刑十五年確定）、壬○○（六十六年七月十八日生，行為時為已滿十八
    歲之未成年人，業經判處有期徒刑十四年，褫奪公權九年確定）及少年午○○（
    六十八年九月十四日生，行為時為十二歲以上十八歲未滿之少年，業經判處有期
    徒刑十四年六月確定）、己○○（六十七年二月十五日生，行為時為十二歲以上
    十八歲未滿之少年，業經判處有期徒刑十二年六月確定）、未○○（六十七年三
    月六日生，行為時為十二歲以上十八歲未滿之少年，業經判處有期徒刑十二年六
    月確定）、申○○（六十七年九月三十日生，行為時為十二歲以上十八歲未滿之
    少年，業經判處有期徒刑十二年六月確定）、酉○○（六十七年七月九日生，行
    為時為十二歲以上十八歲未滿之少年，業經判處有期徒刑十年確定）、戌○○（
    六十九年三月二十日生，行為時為十二歲以上十八歲未滿之少年，業經判處有期
    徒刑十年確定）、亥○○（六十九年三月十二日生，行為時為十二歲以上十八歲
    未滿之少年，業經判處有期徒刑十年確定）、天○○（六十八年九月二十日生，
    行為時為十二歲以上十八歲未滿之少年，業經判處有期徒刑十年確定）、地○○
    （六十七年二月四日生，行為時為十二歲以上十八歲未滿之少年，業經判處有期
    徒刑十年六月確定）等二十人，或因係同學關係或因經常出入於嘉義市區內不特
    定之「ＰＵＢ」、舞廳內，飲酒及跳舞作樂認識，而互有深淺不同之友誼關係。
二、八十四年十二月九日晚間，子○○、丑○○、寅○○、乙○○、卯○○、戊○○
    、丁○○、甲○○、辰○○、巳○○、壬○○及少年午○○、己○○、未○○、
    申○○、酉○○、戌○○、亥○○、天○○、地○○等二十人，經各別相邀而先
    後來到位於嘉義市○○路六一○號「金財神大樓」三樓之「侏儸紀ＰＵＢ」內聚
    集飲酒、跳舞作樂，同時間現役軍人宇○○、辛○、丙○○、宙○○、玄○○、
    黃○○等人，亦因休假而前往該「侏儸紀ＰＵＢ」跳舞，迨至當晚深夜即翌日（
    十日）零時五十五分許，因少年己○○在該「侏儸紀ＰＵＢ」舞池區怒擲酒杯，
    引起當時在其身旁之辛○不滿，雙方發生口角衝突，己○○及在旁之卯○○、午
    ○○等人，即與辛○發生肢體衝突，辛○之同伴丙○○、宇○○見狀即出面為辛○解危，詎此舉引起子○○、丑○○、寅○○、乙○○、卯○○、戊○○、丁○○、甲○○、辰○○、巳○○、壬○○及少年午○○、己○○、未○○、申○○
    、酉○○、戌○○、亥○○、天○○、地○○等二十人之不滿，即基於共同殺人
    之犯意聯絡，由卯○○、午○○分別取出尖刀各一把（其中卯○○所持者為筆直
    刀尖成半斜尖銳形，係由該店內吧台內取出，犯案後經丟棄而費失，午○○所持
    者為刀尖成微外彎弧狀，為其所有預藏於身上之物，即為扣案之尖刀），丑○○
    先後以徒手或現場所拾得之石塊（店內裝潢材料）及掃把，子○○以徒手，寅○○以徒手，乙○○以徒手或腳踢，戊○○、丁○○及甲○○均以徒手，其餘辰○○、巳○○、壬○○、己○○、未○○、申○○、酉○○、戌○○、亥○○、天
    ○○、地○○等十一人則分持現場之鐵椅、滅火器、石塊、酒瓶等堅硬、質重、
    銳利等器具，或以徒手或以腳踢之方式，共同同時下手參與圍殺，分頭追逐及重
    擊宇○○、丙○○及辛○等三人，辛○被追殺至該閣樓上（店內二樓），卯○○
    等多人，仍分頭予以圍堵、追擊，並朝辛○、宇○○、丙○○等三人之頭部、胸
    部、背部等身體上之要害各處砍殺、重擊，辛○不支先倒於閣樓地上，旋掙扎奮
    力爬起，為逃命而自二、三公尺高之閣樓上跳下該店一樓之舞池中，而倒於舞池
    內，宇○○則奔逃下至舞池中，卯○○等多人見狀復追逐而下，於舞池中或持尖
    刀、或持鐵椅、滅火器、石塊等物，或以拳打腳踢，圍殺、追打、重擊辛○、宇
    ○○及丙○○身體各部位，嗣辛○、丙○○在被追殺、圍毆下，分別奔出該「侏
    儸紀ＰＵＢ」店門，而往金財神樓下逃跑，直至該大樓之一樓門口處，仍遭多人
    追上予以圍毆重擊，而宇○○則於該「侏儸紀ＰＵＢ」店內，遭卯○○等人連續
    砍殺、重擊已受有重創，後復遭卯○○等人推出該店位於金財神大樓三樓之店門
    口附近，被卯○○、午○○二人持刀前後包夾猛刺其胸、背、腰等重要部位，致
    其傷重不支而倒於該處，因而受有頂骨部四‧二×○‧八×○‧三公分砍傷（傷
    口邊緣整齊，深及顱骨）一處、左上眼臉三‧六×○‧四×○‧三公分裂傷一處
    、鼻部三‧二×一‧四公分擦傷一處、左顴骨部六×二‧八公分擦傷一處、上口
    唇三×一‧三公分表皮脫落擦傷一處、左乳房部二‧四×一‧一公分刺傷一處（
    傷口邊緣整齊，向下刺入，深入胸腔，心臟刺破）、脊椎部一‧八×○‧六×六
    ‧五公分及一‧九×○‧五×四‧二公分刺傷各一處（傷口邊緣整齊，稍右下刺
    入，深及脊椎骨右橫突部）、左肩峰部三‧八×二‧二×二‧五公分刺傷一處（
    傷口整齊，向左刺入，深及肌肉）、左肩胛骨部三‧五×○‧二公分皮膚割破傷
    一處、左肩下部一○‧五×○‧八公分割傷一處（傷口邊緣較不整，深入皮下組
    織，類破玻璃瓶類刺及）、六×一‧四×○‧六公分砍傷一處（傷口邊緣整齊，
    深入肋骨）、右肩下部一×○‧三公分、一‧五×○‧五公分、三×○‧五公分
    割傷各一處（傷口邊緣較不整，深入皮下組織，類破玻璃瓶類刺及）、一‧六×
    ○‧三×○‧三公分皮膚割破傷一處、○‧五×○‧三公分、○‧四×○‧三公
    分表皮脫落各一處（挫傷）、左腰部三×○‧四公分皮膚割破傷一處、左臀部一
    ‧六×○‧五×五‧六公分割傷一處（傷口整齊，向下直入深及深部肌肉）、左
    三角肌部二×○‧七×○‧六公分割傷一處（傷口整齊，向下直入，深及肌肉）
    、左上臂部二‧二×○‧三公分皮膚割破傷一處、左前臂部二‧五×○‧四公分
    表皮剝脫一處（挫傷）、右前臂前部五×○‧三公分皮膚割傷一處、○‧六×○
    ‧三公分表皮剝脫一處（挫傷）、右大腿後部四×一‧二公分表皮剝脫一處、右
    膕凹部一×○‧六公分表皮剝脫一處、右小腿後部三‧二×○‧四公分表皮剝脫
    一處等傷；辛○因而受有頭皮六×○‧五×○‧五公分撕裂傷、下腹部三×一×
    一公分撕裂傷、左上肢一×○‧五公分、一‧五×○‧五公分、二‧五×○‧五
    公分等多處擦傷、左側腰部二‧五×○‧五×三公分穿刺傷等傷；丙○○則受有
    頭皮五×一×一公分撕裂、右上肢前緊二‧五×○‧五×一公分、六×○‧五×
    一公分撕裂傷、右大腿三×○‧三×○‧五公分撕裂傷等傷。嗣警方人員據報前
    往處理，卯○○等人聽聞警察來了，始罷手分別逃離現場。後宇○○經送醫急救
    ，延至同日凌晨一時七分左右傷重不治死亡，而辛○、丙○○等二人，則經送醫
    急救後，倖免於難。旋經警循線於八十四年十二月十日中午十二時左右，在嘉義
    市○○路查獲酉○○，於訊問時並播放該「侏儸紀ＰＵＢ」設於店門口之攝影機
    所拍攝出入口處追殺毆打畫面之錄影帶後，始循線查獲卯○○、丑○○、子○○
    、寅○○、乙○○、戊○○、丁○○、甲○○及午○○、辰○○、巳○○、壬○○、己○○、未○○、申○○、酉○○、戌○○、亥○○、天○○、地○○等二
    十人，並扣得午○○所有持之殺人之尖刀一把。
三、案經宇○○之父庚○○及辛○、丙○○訴由嘉義市警察局第一分局報由臺灣嘉義
    地方法院檢察署檢察官偵查起訴。
      理      由
一、訊據上訴人即被告乙○○、戊○○、丁○○及甲○○均矢口否認有參與毆打被害
    人宇○○、辛○、丙○○犯行，乙○○辯稱：案發時伊雖在場，但僅在旁邊觀看
    ，並未出手毆打被害人等人，伊還勸寅○○不要打，自不能因有進出該「侏儸紀
    ＰＵＢ」店門及圍觀即論以共同正犯等語。戊○○辯稱：伊與朋友一起到「侏儸
    紀ＰＵＢ」，因朋友被衝散，伊在該店進進出出係在找尋失散的朋友，並非參與
    殺人，而錄影帶中排列伊比手勢，係叫經理趕快叫救護車救人並非參與殺人，伊
    無殺人之犯意聯絡，亦無助勢之意思等語。丁○○辯稱：伊並未出手打人，亦沒
    有在該處跑來跑去，並無殺人之犯意聯絡等語。甲○○辯稱：伊與被害人及殺人
    兇手均不認識，當時因朋友被衝散，於找尋朋友時被錄影機錄到，並無參與圍毆
    被害人，與被告亦無犯意聯絡等語。
二、前揭被告乙○○、戊○○、丁○○、甲○○等四人與卯○○等十六人，分由卯○○、午○○各持一把尖刀，其餘之人或持鐵椅、滅火器、石頭、酒瓶、掃把或以
    拳打腳踢等，共同在上開「侏儸紀ＰＵＢ」店內，砍殺、圍毆、追打被害人宇○○、辛○、丙○○等三人，其中宇○○被持刀之卯○○、午○○二人及其餘上開
    同夥多人捉著推拉出該店門口（即金財神大樓三樓），復遭渠等多人猛刺、圍毆
    身體要害倒於門外附近之走道上，而Ａ○、丙○○被重擊毆打後，逃出該店門口
    ，仍遭被告等多人追逐砍殺、毆打至一樓而倒在地上事實，迭據被害人辛○、丙○○先後於警訊、偵查中及原審訊問時指述明確，且與被害人一同前往之宙○○
    、黃○○等人，及目擊證人即「侏儸紀ＰＵＢ」店內職員Ｂ○○、Ｃ○○、Ｄ○○、Ｅ○○、Ｆ○○、Ｇ○○等人證述目睹被告等二十人分持尖刀、鐵椅、滅火
    器、石頭、酒瓶等，砍殺、圍毆、追打被害人等三人之過程情節均大致相符。而
    被害人宇○○於被殺後，因傷重而倒於該店門口走道附近，辛○及丙○○於店內
    遭砍殺、圍毆後，復被追逐毆打至該棟大樓之一樓而倒於地上等情，復據證人即
    據報趕抵現場處理之嘉義市警察局第一分局偵查員Ｈ○○於原審法院八十五年度
    重訴字第九號巳○○殺人案件訊問時結證無訛，有該訊問筆錄之影本附卷可稽。
    且原審及本院前審先後三次勘驗扣案之「侏儸紀ＰＵＢ」店門口錄影帶，被告四
    人均坦承影像中有其人走動無誤。
三、被害人宇○○、辛○及丙○○等三人，因遭被告乙○○、戊○○、丁○○、甲○○等四人與本案共犯卯○○、午○○各持尖刀一把，及共犯丑○○、子○○、寅
    ○○、辰○○、巳○○、壬○○、己○○、未○○、申○○、酉○○、戌○○、
    亥○○、天○○、地○○等人，或持現場之鐵椅、滅火器、石塊、酒瓶、掃把，
    或由被告四人以徒手或以腳踢之方式，共同砍殺、圍殺、重擊結果，致宇○○受
    有頂骨部四‧二×○‧八×○‧三公分砍傷（傷口邊緣整齊，深及顱骨）一處、
    左上眼臉三‧六×○‧四×○‧三公分裂傷一處、鼻部三‧二×一‧四公分擦傷
    一處、左顴骨部六×二‧八公分擦傷一處、上口唇三×一‧三公分表皮脫落擦傷
    一處、左乳房部二‧四×一‧一公分刺傷一處（傷口邊緣整齊，向下刺入，深入
    胸腔，心臟刺破）、脊椎部一‧八×○‧六×六‧五公分及一‧九×○‧五×四
    ‧二公分刺傷各一處（傷口邊緣整齊，稍右下刺入，深及脊椎骨右橫突部）、左
    肩峰部三‧八×二‧二×二‧五公分刺傷一處（傷口整齊，向左刺入，深及肌肉
    ）、左肩胛骨部三‧五×○‧二公分皮膚割破傷一處、左肩下部一○‧五×○‧
    八公分割傷一處（傷口邊緣較不整，深入皮下組織，類破玻璃瓶類刺及）、六×
    一‧四×○‧六公分砍傷一處（傷口邊緣整齊，深入肋骨）、右肩下部一×○‧
    三公分、一‧五×○‧五公分、三×○‧五公分割傷各一處（傷口邊緣較不整，
    深入皮下組織，類破玻璃瓶類刺及）、一‧六×○‧三×○‧三公分皮膚割破傷
    一處、○‧五×○‧三公分、○‧四×○‧三公分表皮脫落各一處（挫傷）、左
    腰部三×○‧四公分皮膚割破傷一處、左臀部一‧六×○‧五×五‧六公分割傷
    一處（傷口整齊，向下直入深及深部肌肉）、左三角肌部二×○‧七×○‧六公
    分割傷一處（傷口整齊，向下直入，深及肌肉）、左上臂部二‧二×○‧三公分
    皮膚割破傷一處、左前臂部二‧五×○‧四公分表皮剝脫一處（挫傷）、右前臂
    前部五×○‧三公分皮膚割傷一處、○‧六×○‧三公分表皮剝脫一處（挫傷）
    、右大腿後部四×一‧二公分表皮剝脫一處、右膕凹部一×○‧六公分表皮剝脫
    一處、右小腿後部三‧二×○‧四公分表皮剝脫一處等傷，經送醫急救後，因其
    中一刀即左乳房部二‧四×一‧一公分之刺傷，深入胸腔，刺破心臟，傷及要害
    不治死亡等情，業經檢察官督同檢驗員相驗明確，並製有勘驗筆錄、驗斷書、相
    驗屍體證明書各一件在卷可查。另辛○因而受有頭皮六×○‧五×○‧五公分撕
    裂傷、下腹部三×一×一公分撕裂傷、左上肢一×○‧五公分、一‧五×○‧五
    公分、二‧五×○‧五公分等多處擦傷、左側腰部二‧五×○‧五×三公分穿刺
    傷等傷。丙○○則受有頭皮五×一×一公分撕裂、右上肢前緊二‧五×○‧五×
    一公分、六×○‧五×一公分撕裂傷、右大腿三×○‧三×○‧五公分撕裂傷等
    傷，該二人經送醫始倖免於難等情，分別有診斷證明書各一件在卷可證。
四、被告等雖均辯稱：當時雖在現場，但與兇手卯○○等並非同夥，亦無參與圍毆、
    砍殺、追打被害人宇○○、辛○、丙○○等語。惟查：
(一)被告乙○○確於上開時、地，參與毆打、追殺被害人等之事實，業據同案被告丑
    ○○（見偵字第六三八四號卷第二十三頁、第二十四頁、原審卷二第二二二、二
    二三頁、原審卷三第十一頁、第四十六、四十七頁、本院上訴卷第一五九至一六
    六頁之陳情狀）、卯○○（見少連偵字第一九○號卷第三十一、三十二、四十三
    、四十四頁、原審卷一第十四、一○九頁）、寅○○（見少連偵字第一九○號卷
    第十三頁）、戊○○（見第一五六二二號警卷第二頁、偵字第六三二○號卷第二
    十二頁）、丁○○（見偵字第六三二○號卷第二十三頁）、甲○○（見同卷第二
    十頁）、酉○○（見第一五四○七號警卷第十七頁、少連偵字第一九○號偵查卷
    第六十三頁）、申○○（見偵字第六三八四號卷第二十五頁）供述明確；參以同
    案被告卯○○於警訊時明確供稱：「乙○○也有參與毆打宇○○等人，當時追殺
    宇○○等人時，我確定乙○○是跟在我後面．．我確定乙○○有參與毆打，我親
    眼看到」等語（見少連偵字第一九○號卷第三十一頁背面、第三十二頁）、於偵
    查中亦供稱：「（乙○○有參與？）是。」、「（乙○○毆打被害人，你親眼見
    到？）是我親眼看到。」等語（見同上卷第四十三頁背面、第四十四頁），同案
    被告丑○○於原審訊問時明確指稱：「乙○○用腳踢人家．．在接（近）電影街
    的地方踢一人，倒在地上的人．．在接近賣票處也踢人。」「乙○○有踢一個倒
    在地上的被害人，進來又踢另一被害人，前個踢肚子胸部、頭部，第二個打他的
    背及踢他的腳。」「乙○○打人是用腳踢、用手打。」等語觀之（見原審卷二第
    二二二、二二三頁、原審卷三第十一、四十六、四十七頁）等語觀之，堪認被告
    乙○○確有參與毆打追殺被害人行為。被告乙○○所辯未參與毆打被害人云云，
    純係卸責之詞，殊不足採。
(二)被告戊○○亦確在該「侏儸紀ＰＵＢ」店門口參與毆打被害人等情，業據同案被
    告丑○○（見第一五七六○號警卷第二、三頁、偵字第六三八四號卷第二十三、
    第二十四頁）、乙○○（見少連偵字第一九○號卷第九十二頁）、共犯申○○（
    見偵字第六三八四號卷第二十五頁，經提示被告戊○○之照片後，明確指稱戊○○有參與毆打被害人）、地○○（見偵字第六三二○號卷第五十五頁背面）、卯
    ○○（見少連偵字第一九○號卷第九十二頁）供述明確；其中同案被告丑○○於
    警訊時供稱：「我是有看見甲○○（穿黑衣服戴眼鏡）、戊○○二人及卯○○等
    人在ＰＵＢ門口毆打被害人。」等語（見第一五七六○號警卷第三頁）、乙○○
    於偵查中經提示甲○○、丁○○、戊○○三人照片後，供稱：「（此三人當天有
    在場參與圍毆被害人？）有，我有看到他們。」（見少連偵字第一九○號卷第九
    十二頁），卯○○於偵查中經提示甲○○、丁○○、戊○○三人照片後，供稱：
    「（此三人你帶去且參與毆打？）他們三人於我追殺被害人時，跟在我後面追被
    害人，在外面追打被害人後再跑入內再追打被害人。」，地○○於偵查中稱：「
    （卯○○、乙○○、寅○○、戊○○、丁○○、甲○○皆於現場參加毆打？）是
    ，他們皆有在場參加毆打被害人」（見偵字第六三二○號卷第五十五頁背面）等
    語，且前揭錄影帶確拍攝到被告戊○○在該店中隨著人群追逐被害人而數次進出
    之畫面，堪認被告戊○○確有參與毆打被害人等無誤。
(三)被告丁○○亦確有參與毆打追逐被害人等之事實，業據同案被告丑○○（見第一
    五七六○號警卷第三頁、偵字第六三八四號卷第二十三、二十四頁）、乙○○（
    見少連偵字第一九○號卷第九十二頁）、共犯申○○（見偵字第六三八四號偵查
    卷第二十五頁，經提示被告丁○○之照片後，明確指稱丁○○有參與毆打被害人
    ）、地○○（見偵字第六三二○號卷第五十五頁背面）、戊○○（第一五六二二
    號警卷第四頁、偵字第六三二○號卷第二十二頁）、卯○○（見少連偵字第一九
    ○號卷第九十二頁）供述明確；且前揭錄影帶亦確拍攝到被告丁○○在該店中隨
    著人群追逐被害人而數次進出之畫面，堪認被告丁○○確有參與毆打被害人等無
    誤。被告丁○○前開所辯，屬卸責之詞，不足採信。
(四)被告甲○○亦確有在該「侏儸紀ＰＵＢ」店門口參與毆打被害人等情，業據同案
    被告丑○○（見第一五七六○號警卷第三頁、偵字第六三八四號卷第二十三、二
    十四頁）、乙○○（見少連偵字第一九○號偵查卷第九十二頁背面）、申○○（
    見偵字第六三八四號卷第二十五頁，經提示被告甲○○之照片後，明確指稱甲○○確有參與毆打被害人）、地○○（見偵字第六三二○號卷第五十五頁）、戊○○（見第一五六二二號警卷第四頁、偵字第六三二○號卷第二十二頁）、卯○○
    （見少連偵字第一九○號卷九十二頁、原審卷一第一○九頁）供述明確；其中同
    案被告丑○○於警訊時供稱：「我是有看見甲○○（穿黑衣服戴眼鏡）、戊○○
    二人及卯○○等人在ＰＵＢ門口毆打被害人」等語（見第一五七六○號卷第三頁
    背面）、乙○○於偵查中供稱：「（甲○○、丁○○、戊○○當天有在場參與圍
    毆被害人？）有，我有看到他們。」等語（見少連偵字第一九○號卷第九十二頁
    背面），玄○○於偵查中證稱：「甲○○有參與毆打。」（見偵字第六三二０號
    卷第二十頁），且前揭錄影帶亦確拍攝到被告甲○○在該店中隨著人群追逐被害
    人而數次進出之畫面，堪認被告甲○○確有參與毆打被害人等無誤，所辯未參與
    毆打，亦不足取。
(五)至丑○○、卯○○、午○○、己○○、地○○等於原審及本院上訴審及更一審時
    ，雖翻異前供，一致供稱：乙○○、戊○○、丁○○、甲○○等未參與毆打云云
    ，核與前開所調查之事實不符，顯係事後迴護被告之詞，均不足採信。且本件犯
    罪起因係己○○與辛○發生口角，卯○○、子○○等一、二十人即幫助己○○圍
    毆、追殺辛○及欲為辛○解圍之宇○○、丙○○等三人，二十餘人遂在該「ＰＵ
    Ｂ」內上、下、裡、外追逐毆打、刺殺。依卷證資料，當時因雙方人數眾多，場
    面混亂，警員事後據報前往處理，調取並播放設於「侏儸紀ＰＵＢ」門口之錄影
    帶，供卯○○等人辨識相關者之姓名及行為，則上開錄影係以機器設備將事件經
    過如實照錄，並未經過人為剪接，錄影帶之內容即係所錄事實之重現，故該錄影
    帶與本件案情相關，為重要之關鍵證據。丑○○、乙○○、卯○○、申○○、地
    ○○及己○○等人觀看錄影帶後，依據錄影帶內容指稱：乙○○、戊○○、丁○○、甲○○等有參與毆打被害人之陳述，係在場參與或目睹犯罪事實經過，彼等
    事後觀看錄影帶內容所為之陳述，無非利於辨識，既出於任意性，乃係陳述親身
    聞見之待證事實，而非傳聞證據，應有證據能力，自不待言。縱然就錄影帶之顯
    示未能看出被告等四人正在毆打對方之情形，然該錄影機係固定設在該店門口櫃
    台邊，就顧客通過門口之情形予以錄影，對本案於舞池內如何發生爭端，嗣在屋
    內如何毆打追逐，均未能拍錄，但依前述其他共犯之陳述等證據，已足證明被告
    等參與犯罪。另證人Ｉ○○雖在原審證稱：「我沒看到他們三人（指戊○○、丁○○及甲○○）參與毆打，也沒有下場參與助勢」等語，證人Ｊ○○證稱：「我
    沒看到他們三人（指戊○○、丁○○及甲○○）參與，他們三人在躲」等語，惟
    Ｉ○○復供稱：「外面事情我不知道」，Ｊ○○亦稱：「原本在一起，打起來就
    散了」等語。茲按Ｋ○○、戊○○及甲○○等人，係在該「侏儸紀ＰＵＢ」店外
    毆打被害人等，證人Ｉ○○人則在該店內，是其所稱未見到被告戊○○等三人參
    與毆打，尚難據此即認被告戊○○等三人未參與毆打；至Ｊ○○所證僅能證明其
    未親眼見到被告戊○○等三人毆打被害人，且當時既係相當混亂，苟Ｊ○○能在
    打架時即見到被告戊○○等三人，何以遲至事畢始與該等三人會合，是尚難據其
    證言即證明被告戊○○等三人確未參與毆打。至證人Ｌ○○於原審訊問時證稱：
    未在該店內看到被告戊○○等三人參與毆打，在外面是否有打伊不知情等語，證
    人Ｍ○○證稱，伊只顧伊自己，沒注意誰打及被害人辛○、丙○○等人，所證無
    法指證被告戊○○、丁○○、甲○○及乙○○毆打等語，因當時被害人僅顧著逃
    命，豈有餘暇去注意戊○○、丁○○、甲○○及乙○○是否有參與毆打，是該錄
    影帶及前開證人之證言，均不足證明被告戊○○等四人未參與毆打，亦難據此採
    為被告等四人有利認定之依據。至被告等請求再勘驗錄影帶，惟錄影帶業經原審
    及本院先後勘驗三次，並詳載於勘驗筆錄，事證已臻明確，本院認無再予勘驗之
    必要，並予敘明。
(六)被告等四人或以徒手或以腳踢被害人，已如前述；另同案共犯午○○坦承持刀砍
    殺被害人，地○○、Ｎ○○、己○○、未○○、申○○、天○○、酉○○、戌○○、亥○○、巳○○、壬○○等人分持鐵椅、滅火器、石頭、酒瓶或以拳打腳踢
    方式參與追逐毆打被害人等事實，亦據該共犯分別於警訊、偵查、原審少年法庭
    調查審理、原審訊問時供述明確（以上業經原審調取八十五年度重訴字第二號、
    第九號、第十二號、八十五年度少重訴字第一號案全卷核閱屬實，並影印有各該
    筆錄附卷可參），互符上揭共犯所供述持刀、鐵椅、滅火器、拳頭等圍毆、追打
    被害人等三人之情節相符，另亦在設於該店門口之攝影機所拍攝到其中多人（非
    指被告四人）先後追打或揮砍被害人之鏡頭相符（見原審於八十五年五月十三日
    、本院八十六年八月十三日及九十年一月十七日當庭勘驗，並製有勘驗筆錄及審
    判筆錄在卷可稽）。此外，並有共犯午○○所有持以砍殺被害人等三人之刀尖成
    微外彎弧形尖刀一把扣案可資佐證。而該刀經送請內政部警政署刑事警察局檢測
    結果，確呈血跡陽性反應，亦有該局八十五年四月十一日刑醫字第二一七○○號
    鑑驗書附於原審八十五年少重訴字第一號卷內可參。至於被告卯○○持之以行兇
    之尖刀一把雖未扣案，惟其係刀尖為半斜尖銳形尖刀，亦據同案被告寅○○、共
    犯天○○、酉○○、午○○一致供明在卷，並繪製該刀之形狀附卷可憑（見原審
    八十五年度重訴字第二號卷所附八十五年度偵字第二七一號卷），互核亦屬相符
    。綜上事證，參互引證，足認被告乙○○等四人確有與午○○等十六人，分別持
    刀、鐵椅、石頭、滅火器、掃把、或以拳毆腳踢共同圍毆、砍殺、追打被害人宇
    ○○等三人之行為至明。是被告等人之共同行為與被害人宇○○之死亡結果間、
    與辛○、丙○○之受傷結果間，均有因果關係，亦可認定。
(七)按被告等人所分別持以殺人之尖刀甚為銳利，所持之酒瓶、鐵椅、石頭、滅火器
    等物品，則均係質重堅硬之器具，多人持該等器具圍毆重擊被害人等三人，足使
    被害人完全喪失防禦能力，且足以使該三人受重創而致命等情，除為持尖刀之被
    告卯○○、持石頭之被告丑○○所明知，亦屬以拳打腳踢方式參與追逐毆打被害
    人等三人之子○○、寅○○、乙○○、戊○○、丁○○、甲○○等人可預見，乃
    被告等多人竟共同持尖刀、各該器具、及拳打腳踢之方式，猛力砍殺、重擊、圍
    毆被害人等三人，下手揮刺、毆打之部位均在頭部、胸部、背部等人體要害部位
    ，所造成之傷害深及心臟、刺穿腰內部，顯見於共同圍毆時持刀之被告卯○○與
    共犯午○○下手揮砍被害人均甚為用力，有殺人之故意，應無可疑。而被告卯○○及共犯午○○在店內舞池內揮刀砍殺被害人等情，為丑○○、子○○、寅○○
    、乙○○、戊○○、丁○○、甲○○等人及其餘共犯所共見共聞之事實，復據丑
    ○○、子○○、寅○○、及被告乙○○、戊○○、丁○○、甲○○等供明在卷，
    其等在可預見被害人可因其等多人之圍毆砍殺而致命，猶繼續持石頭、滅火器、
    鐵椅、酒瓶等物及拳打腳踢之方式，共同參與圍毆、追逐、重擊被害人，使其等
    無法逃離被殺害之危險狀態，均足徵丑○○、子○○、寅○○、及被告乙○○、
    戊○○、丁○○、甲○○等人亦有殺害宇○○、辛○、丙○○等三人之犯意，而
    與持刀之被告卯○○、共犯午○○及其餘共犯多人有共同之犯意聯絡及行為分擔
    甚明。尤其被害人辛○、丙○○於逃出該店外，被告等人猶繼續追殺至該金財神
    大樓之一樓處繼續圍毆，直至聽聞警員前來始罷手離去，益徵被告等人確有殺人
    之犯意無疑。被告乙○○、戊○○、丁○○、甲○○等人所辯未參與毆打，亦無
    殺人之故意云云，顯係圖卸刑責之詞，均難以採信。
(八)己○○於八十四年十二月十八日經警借提詢問後，同日晚間解還檢察官複訊時，
    供承：伊有見到戊○○、丁○○、甲○○三人追被害人追來追去等語（見少連偵
    字第一九０號卷第一一四頁、偵字第六三二０號卷第五十頁），惟己○○於本院
    更二審陳稱：其被借提時遭警刑求，始於檢察官訊問時為如上陳述（見本院更二
    卷第二三０頁）。但己○○於警措提訊問時，並未提及戊○○、丁○○、甲○○
    三人，有八十年十二月十八日偵訊筆錄可憑（見偵字第六三二０號卷第四十二、
    四十三頁），始於解還檢察官複訊時，始供承：伊有見到戊○○、丁○○、甲○○三人追被害人追來追去等語，如係為警借提有被警刑求之事，應係在警訊所言
    為其非自由意志所為，至解還檢察官複訊時，檢察官則無刑求之理，於檢察官偵
    查中之供述則係處於自由意志所為，自可採信；另己○○於其受審之八十五年度
    少重訴字第一號案，法官於八十五年四月五日審理時質之：「在警局所述實在否
    ？有無被刑求？」答：「實在，沒被刑求。」（見八十五年度少重訴字第一號卷
    二第十二頁背面、本院更四卷第三０四頁），且己○○於其所涉上開刑案，均未
    曾供承有被刑求之情事，經該案件判處有期徒刑十二年六月，即未為上訴而告確
    定，有本院調閱八十五年度少重訴字第一號案全卷查明確實，並有該刑事判決在
    卷可稽；己○○嗣於非本人之案件，即本件被告案件更二審始供出有被刑求之情
    事，自屬無稽之言，可見此乃為己○○事後迴護被告等之詞，尚非真實陳述，委
    不足採。
(九)綜上所述，被告乙○○等四人均有如事實所示之犯行，事證明確，被告等前開犯
    行，均可認定。
五、核被告乙○○、戊○○、丁○○、甲○○及共犯午○○等二十人，共同基於殺人
    之犯意，同時共同圍毆、追殺被害人宇○○、辛○及丙○○等三人，致宇○○死
    亡、辛○、丙○○受創傷送醫急救倖免於難，被告乙○○、戊○○、丁○○、甲○○等四人所為，均係犯刑法第二百七十一條第一項殺人罪及同條第二項、第一
    項殺人未遂罪。被告等四人與卯○○、丑○○、子○○、寅○○、午○○、地○○、Ｎ○○、己○○、未○○、申○○、天○○、酉○○、戌○○、亥○○、巳
    ○○、壬○○等二十人間，有犯意聯絡及行為分擔，均為共同正犯。其等以一殺
    人行為，同時殺死宇○○、殺傷辛○、丙○○，係屬一行為而侵害數法益，為想
    像競合關係，應依刑法第五十五條前段規定，應從較重之殺人罪論處。公訴人認
    係連續犯關係，尚有誤會。再按共犯午○○（六十八年九月十四日生）、己○○
    （六十七年二月十五日生）、未○○（六十七年三月六日生）、申○○（六十七
    年九月三十日生）、酉○○（六十七年七月九日生）、戌○○（六十九年三月二
    十日生）、亥○○（六十九年三月十二日生）、天○○（六十八年九月二十日生
    ）、地○○（六十七年二月四日生）等人，行為時均為十二歲以上十八歲未滿之
    少年，有其等八人之年籍資料在卷可憑。而被告乙○○係成年人竟與十二歲以上
    十八歲未滿之少年共犯前開殺人罪，除法定刑為死刑及無期徒刑部分依法不得加
    重外，應依兒童及少年福利法第七十條第一項前段之規定，加重其刑。
六、原審就被告乙○○部分予以論罪科刑，固非無見。惟成年人與未滿十八歲之人共
    同實施犯罪者，少年事件處理法第八十五條第一項雖有加重其刑至二分之一規定
    ，然九十二年五月二十八日公布，同月三十日生效之兒童及少年福利法第七十條
    第一項前段就成年人與少年共同實施犯罪者，亦定有加重其刑至二分之一之明文
    ，且同法第一條第二項復設有：「兒童及少年福利依本法之規定，本法未規定者
    ，適用其他法律」之優先規定，是乙○○與少年犯罪，其行為後關於加重其刑應
    適用之法律，業因兒童及少年福利法之公布施行而有變更，該法第七十條第一項
    前段較之少年事件處理法前開規定，並無更不利於行為人之情形，依刑法第二條
    第一項暨前引兒童及少年福利法第一條第二項之規定，本於後法優於前法之原則
    ，自應優先適用兒童及少年福利法第七十條第一項前段加重之規定；原審不及適
    用，尚有未合。被告乙○○上訴意旨，否認犯罪，指摘原判決不當，固無可取。
    但原判決此部分既有前述可議之處，即屬無可維持，應由本院就此部分撤銷改判
    。爰審酌被告乙○○之素行資料，僅因友人之細故與被害人發生口角糾紛，即萌
    共同殺人之犯意，及犯罪之動機、手段、參與程度之輕重、所生危害，迄未與被
    害人及其家屬賠償損害，暨犯罪後之態度等一切情狀，量處有期徒刑拾壹年，並
    褫奪公權捌年。扣案之尖刀一把，係共犯午○○所有，並係共同持以殺人之用，
    併依法宣告沒收。
七、原審就被告戊○○、丁○○、甲○○部分，適用刑法第二十八條、第二百七十一
    條第一項、二項、第五十五條、第三十七條第二項、第三十八條第一項第二款，
    並審酌被告戊○○、丁○○、甲○○素行，及犯罪之動機、手段、參與程度之輕
    重、所生危害，迄未與被害人及其家屬賠償損害，及犯罪後態度等一切情狀，分
    別量處戊○○、丁○○、甲○○各有期徒刑拾年，均褫奪公權柒年。並認扣案之
    尖刀一把，係共犯午○○所有，且係共同持以殺人之用，併依法宣告沒收。本院
    經核原判決此部分認事用法，核無不當，量刑亦稱妥適。被告戊○○、丁○○、
    甲○○等上訴意旨，猶執前詞否認犯罪，指摘原判決不當，均為無理由，應予駁
    回。
據上論斷，應依刑事訴訟法第三百六十八條、第三百六十九條第一項前段，第三百六
十四條、第二百九十九條第一項前段、刑法第二條第一項前段、第二十八條、第二百
七十一條第一項、二項、第五十五條、第三十七條第二項、第三十八條第一項第二款
、兒童及少年福利法第七十條第一項前段，判決如主文。
本案經檢察官姜麗儒到庭執行職務。
中　　華　　民　　國　　九　十　四　　年　　 五　　 月        四        日
                  刑事第一庭審判長法官　黃　　崑　　宗
                                  法官　田　　平　　安
                                  法官　蔡　　長　　林
右正本證明與原本無異。
如不服本判決，應於收受本判決後十日內向本院提出上訴書狀。其未敘述上訴理由者
並得於提起上訴後十日內向本院補提理由書狀（均須按他造當事人之人數附繕本）「
切勿逕送上級法院」。
　　　　　　　　　　　　　　　　書記官　李　　培　　薇
中　　華　　民　　國　　九　十　四　　年　　 五　　 月        五        日
附錄本案論罪科刑法條全文：
刑法第二百七十一條第一項、第二項：
　殺人者，處死刑、無期徒刑或十年以上有期徒刑。
  前項之未遂犯罰之。
